臺灣高等法院民事判決　　　　　　　　　96年度智上字第15號
上　訴　人
即被上訴人
與擴張之訴
原　　　告　厚生玻璃工業股份有限公司
法定代理人　乙○○
訴訟代理人　莫詒文律師
　　　　　　李艾倫律師
被　上訴人
即　上訴人
與擴張之訴
被　　　告　華夏玻璃股份有限公司
兼　上一人
法定代理人　辛○○(即廖福地之.
被　上訴人
即　上訴人
與擴張之訴
被　　　告　甲○○
上三人共同
訴訟代理人　李尚澤律師
擴張　之訴
被　　　告　丁○○(即廖福地之.
　　　　　　戊○○(即廖福地之.
　　　　　　丙○○○○○○○(.
　　　　　　庚○○(即廖福地之.
　　　　　　己○○(即廖福地之.
上列當事人間損害賠償事件，上訴人厚生玻璃工業股份有限公司
、華夏玻璃股份有限公司、辛○○、甲○○分別對於中華民國96
年1月5日臺灣新竹地方法院93年度重智字第2號第一審判決提起
上訴，厚生玻璃工業股份有限公司並為起訴聲明之擴張，本院於
96年9月4日言詞辯論終結，判決如下：
    主  文
原判決關於「命華夏玻璃股份有限公司、辛○○應連帶給付厚生
玻璃工業股份有限公司超過新台幣142萬4,640元；辛○○、甲○
○應連帶給付厚生玻璃工業股份有限公司超過新台幣142萬4,640
元，及均自民國93年5月21日起至清償日止按年息5％計算之利息
。如其中一人已為給付，則其餘之人於其給付範圍內免給付義務
。」部分與該部分假執行之宣告並訴訟費用之裁判均廢棄。
上開廢棄部分，厚生玻璃工業股份有限公司在第一審之訴及假執
行之聲請均駁回。
華夏玻璃股份有限公司、辛○○、甲○○其餘上訴駁回。
厚生玻璃工業股份有限公司之上訴及擴張之訴均駁回。
第一、二審訴訟費用，關於厚生玻璃工業股份有限公司上訴部分
，由厚生玻璃工業股份有限公司負擔；關於華夏玻璃股份有限公
司上訴部分，由華夏玻璃股份有限公司負擔三分之一，餘由厚生
玻璃工業股份有限公司負擔。擴張之訴訴訟費用由厚生玻璃工業
股份有限公司負擔。
厚生玻璃工業股份有限公司擴張之訴之假執行聲請駁回。
    事實及理由
甲、程序方面：
一、按訴之變更或追加，非經他造同意，不得為之，但請求之基
    礎事實同一，或擴張或減縮應受判決事項之聲明者，不在此
    限，民事訴訟法第446條第1項、同法第255條第1項第2款、
    第3款分別定有明文。查本件上訴人即被上訴人厚生玻璃工
    業股份有限公司 (下稱厚生公司)於原審係主張以查獲之仿
    冒酒瓶1萬4,976支按每支新台幣（下同）15元計算，請求被
    上訴人即上訴人華夏玻璃股份有限公司 (下稱華夏公司) 、
    被上訴人即上訴人辛○○ (下稱辛○○)、被上訴人即上訴
    人甲○○ (下稱甲○○)及訴外人廖福地之繼承人即被上訴
    人丁○○、戊○○、丙○○○○○○○、庚○○、己○○、
    辛○○ (下稱丁○○等6人)應連帶賠償厚生公司財產上損害
    22萬4,640元及非財產上之商譽損害1000萬元暨自民國91 年
    5月8日起至清償日止按年息5％計算之利息。嗣厚生公司於
    本院審理中，主張仿冒之酒瓶至少有2萬9,952支，較原審請
    求之1萬4,976支多出1萬4,976支，擴張起訴聲明，請求華夏
    公司、辛○○、甲○○與丁○○等6人應就該部分再連帶給
    付厚生公司按每支酒瓶15元計算之財產上損害22萬4,640 元
    及自96年6月20日於本院所提出言詞辯論意旨狀繕本最後送
    達追加之訴被告之翌日即96年7月14日起至清償日止按年息5
    ％計算之利息。核厚生公司所為起訴聲明之擴張，係屬擴張
    應受判決事項之聲明，揆諸前開說明，應予准許。
二、又擴張之訴被告丁○○、戊○○、丙○○○○○○○、庚○
    ○、己○○經合法通知，無正當理由，未於言詞辯論期日到
    場，核無民事訴訟法第386條所列各款情形，爰依厚生公司
    之聲請，由其一造辯論而為判決。
乙、實體方面：
一、本件厚生公司主張：厚生公司係以玻璃瓶、玻璃管等製造及
    銷售為業，自77年即向經濟部註冊附件所示商標（下稱系爭
    商標），取得該商標專用權，該商標使用於玻璃瓶、酒瓶、
    飲料瓶、廣口瓶、藥瓶、汽水瓶等商品，目前仍在權利專用
    期間。而華夏公司亦以玻璃管、玻璃杯製造及販賣為業，訴
    外人廖福地於93年6月25日死亡前，為該公司負責人，辛○
    ○為該公司總經理，為實際負責該公司業務之人，另甲○○
    為該公司業務人員。91年5月7日，臺北縣政府警察局新莊分
    局接獲報案，偕同金門酒廠實業股份有限公司（下稱金酒公
    司）顧問林焉章在中山高速公路彰化交流道，當場查獲不知
    情之司機黃正享所載運印有「金門酒廠實業股份有限公司」
    字樣及底部印有系爭商標及仿偽標誌之0.6公升酒瓶1萬4,97
    6支（下稱系爭酒瓶），係甲○○於91年5月4日以每支15元
    之價格出售予不詳姓名之人，欲運至某處交貨，黃正享供稱
    系爭酒瓶係自華夏公司工廠內直接載送出貨，警方即與金酒
    公司顧問林焉章至華夏公司工廠，查扣生產模具；且送貨司
    機黃正享告知林焉章載運2次，顯見華夏公司仿冒之酒瓶至
    少有2萬9,952支。而系爭遭查扣之酒瓶係華夏公司在未經厚
    生公司同意下，使用系爭商標，並偽造「金門酒廠實業股份
    有限公司」字樣所生產，華夏公司之行為，已侵害厚生公司
    之商標權。又廖福地、辛○○、甲○○3人仿冒系爭商標生
    產金酒公司0.6公升酒瓶之不法行為，經臺灣新竹地方法院
    檢察署檢察官以91年度偵字第3768、4545號、92年度偵續字
    第29號對辛○○、甲○○起訴(廖福地因死亡而另為不起訴
    處分)後，已由原法院刑事庭以94年度訴字第326號刑事判決
    判處甲○○有期徒刑6月，如易科罰金以300元折算1日，緩
    刑2年；及以94年度訴字第179號刑事判決判處辛○○有期徒
    刑8月，緩刑2年，均已確定，足見廖福地、辛○○、甲○○
    有侵害厚生公司商標權之行為。則依民法第184條、第185條
    、第1153條規定，廖福地之繼承人丁○○等6人即應與辛○
    ○、甲○○負侵權行為之連帶損害賠償責任。再者，本件商
    標侵權行為發生時，廖福地與辛○○分別為華夏公司之董事
    長、總經理，均屬華夏公司負責人，是廖福地及辛○○因執
    行職務而對厚生公司實施商標侵權行為，並造成厚生公司之
    損害，依民法第28條及公司法第23條之規定，華夏公司即應
    與廖福地之繼承人丁○○等6人及辛○○負連帶損害賠償責
    任。此外，甲○○係以每支15元之價格擬出售系爭酒瓶，依
    商標法第63條第1項第3款但書規定，厚生公司就查扣之系爭
    酒瓶得請求22萬4,640元 (計算式：15元×14,976＝224,640
    元)之財產上損害賠償。又厚生公司成立至今已36年，乃玻
    璃製造業中之大廠，玻璃製品上均使用系爭商標，以表彰信
    譽及品質。華夏公司惡意使用厚生公司之系爭商標，產製假
    酒瓶販賣牟利，對厚生公司商譽造成詆損與侵害，厚生公司
    得依商標法第63條第3項規定，主張非財產之商譽損失1000
    萬元。爰提起本訴，求為命華夏公司、辛○○、甲○○、丁
    ○○等6人應連帶給付厚生公司1,022萬4,640元及自91年5月
    8日起至清償日止按年息5％計算利息之判決。
二、華夏公司、辛○○、甲○○則以：華夏公司前曾承製同型0.
    6公升之酒瓶，為了參加金酒公司之投標案，才利用舊有模
    具試吹；而金門酒廠文字則考慮若將來得標，必須使用相同
    文字才未更改；至於商標部分，則係依華夏公司產品試吹辦
    法之規定打上E字，此係基於「ENTER．FURNACE」（回到窯
    爐）縮寫之故，惟因模具不良之故，是E字底下一橫無法清
    楚印出才形成類似系爭商標之圖案。又金酒公司所招標之瓶
    子大部分為舊款式，僅口部將原短螺牙口改為長螺牙口而已
    ，華夏公司為參加投標及節省模具費，始於90年10月中左右
    以舊模具接長螺牙口試吹該系爭0.6公升酒瓶，試吹數量達
    1萬多支，乃屬正常情形，況華夏公司之年營業額達18億元
    ，高出厚生公司甚多，本身亦有H之商標，實無仿冒使用厚
    生公司所有系爭商標之必要。再者，廖福地於91年間固為華
    夏公司之法定代理人，惟年事已高，因心臟疾病於86年進行
    開刀手術後，即因健康關係無法管理公司事務，僅係掛名之
    負責人，所有公司事務均由總經理之辛○○負責經營管理，
    對於本件毫無所悉，厚生公司徒以其係行為時之法定代理人
    ，推論廖福地有侵權行為，實無理由；而辛○○於91年間，
    雖係公司之總經理，並實際負責公司事務，但經常出國視察
    國外投資事宜，有關公司之經營、管理，僅就重要政策做最
    後決定，其餘事務則授權各相關單位人員處理，是辛○○對
    於本件華夏公司是否有侵害厚生公司系爭商標權之行為亦無
    從知悉。至甲○○僅係華夏公司之業務員，適於91年5月4日
    上午，有自稱慶豐公司之人員前來華夏公司洽詢有無容量60
    0毫升左右之瓶子，得以盛裝福菜及水果露之用，因甲○○
    曾在窯爐旁看到本件為參與投標所試吹之酒瓶，且數量不多
    僅一萬多支，而金額亦在華夏公司所授權之200萬元以下之
    業務範圍內，故甲○○始將該批酒瓶售出，並無任何侵害厚
    生公司系爭商標權之認知。是以厚生公司主張廖福地之繼承
    人丁○○等6人、辛○○、甲○○需與華夏公司負連帶損害
    賠償責任，自屬無據。至於厚生公司主張華夏公司所製作仿
    冒之酒瓶至少2萬9,952支，較原審請求之1萬4,976支多出1
    萬4,976支乙節，則屬厚生公司臆測之詞，並非實在，其於
    本院審理中擴張起訴聲明，請求華夏公司、辛○○、甲○○
    再賠償該多出之1萬4,976支酒瓶按每支15元計算財產上損害
    22萬4,640元，亦非有據；況厚生公司於本院審理時始為該
    部分聲明之擴張，其請求權已罹於2年時效而消滅。末查本
    件金酒公司在刑事案件審理中已與華夏公司成立和解而不再
    追究，且系爭酒瓶係在販售途中被查獲，並未流入市面，金
    酒公司亦未停止厚生公司之投標，是厚生公司之商譽尚無損
    失。依一般業界慣例，均以被查獲仿冒品價值之2至3倍，作
    為計算損害賠償額之依據，本件查獲酒瓶1萬4,976支之價格
    僅22萬4,640元，厚生公司卻請求損害賠償1,022萬4,640元
    ，顯屬過高等語置辯。
三、丁○○等5人未於言詞辯論期日到場，亦未提出任何書狀為
    聲明或陳述。
四、原審判命華夏公司、辛○○應連帶給付厚生公司422萬4,640
    元，或辛○○、甲○○應連帶給付厚生公司422萬4,640元，
    及均自93年5月21日起至清償日止按年息5％計算之利息。如
    其中一人已為給付，則其餘之人於其給付範圍內即免給付義
    務。而駁回厚生公司其餘請求 (含對華夏公司、辛○○、甲
    ○○逾上開本息之請求、對華夏公司、辛○○、甲○○非不
    真正連帶之請求及對丁○○等6人之全部請求)。厚生公司對
    原判決不利於己部分，僅就逾前開本息部分，對華夏公司、
    辛○○、甲○○及丁○○等6人提起上訴，嗣於本院最後言
    詞辯論時撤回對丁○○等6人 (僅限於對其等之被繼承人廖
    福地請求損害賠償部分)之上訴，其上訴聲明為：(一)、原
    判決關於駁回厚生公司後開第2項之訴部分及該部分假執行
    之聲請均廢棄。(二)、上開廢棄部分：１、華夏公司、辛○
    ○應再連帶給付厚生公司600萬元及自93年5月21日起至清償
    日止，按年息5％計算之利息。２、辛○○、甲○○應再連
    帶給付厚生公司600萬元及自起訴狀繕本送達之翌日即93 年
    5月21日起至清償日止按年息5％計算之利息。３、如其中一
    人為給付，其餘之人在其給付範圍內免給付義務。(三)、願
    供擔保，請准宣告假執行。並於本院審理中為起訴聲明之擴
    張：(一)、華夏公司、辛○○、甲○○及丁○○等6人應再
    連帶給付厚生公司22萬4,640元，及自96年7月14日起至清償
    日止按年息5％計算之利息。(二)、願供擔保，請准宣告假
    執行。且答辯聲明：上訴駁回。至華夏公司、辛○○、甲○
    ○，亦對原判決不利於己部分上訴，其等上訴聲明為：(一)
    、原判決不利於華夏公司、辛○○、甲○○部分廢棄。(二)
    、上開廢棄部分，厚生公司於第一審之訴及假執行之聲請均
    駁回。而其等之答辯聲明為：(一)、上訴及擴張之訴均駁回
    。(二)、擴張之訴部分，如受不利判決，願供擔保，請准宣
    告假執行。
五、本件經依民事訴訟法第463條準用同法第270條之1第1項第3
    款規定，整理並協議簡化爭點及不爭執點後，兩造同意僅就
    言詞辯論時所陳述之事實及主張之法律關係為論斷。查厚生
    公司主張其為系爭商標之專用權人，該商標使用於玻璃瓶、
    酒瓶、飲料瓶、廣口瓶、藥瓶、汽水瓶等商品，目前仍在權
    利專用期間，而廖福地 (93年6月25日死亡)於91年5月間為
    華夏公司負責人，辛○○為華夏公司總經理，實際負責公司
    業務，甲○○則係華夏公司業務員。華夏公司於90年10、11
    月間生產被查扣之系爭酒瓶1萬4,976支，甲○○於91年5月4
    日以每支15元之價格販售予不詳姓名之人，得款22萬4,640
    元，並由不知情之司機黃正享於同年月7日至華夏公司廠區
    載運系爭酒瓶，而於同日在中山高速公路彰化交流道南下匝
    道口處為警查獲，辛○○、甲○○並因違反商標法、偽造私
    文書等罪嫌，經台灣新竹地方法院檢察署檢察官以91年度偵
    字第3768、4545號、92年度偵續字第29號起訴 (廖福地因死
    亡而由檢察官另為不起訴處分)後，已由原法院刑事庭以94
    年度訴字第326號刑事判決判處甲○○有期徒刑6月，如易科
    罰金以300元折算1日，緩刑2年；及以94年度訴字第179號刑
    事判決判處辛○○有期徒刑8月，緩刑2年，均已確定等情，
    有其所提出延展註冊申請書、台灣新竹地方法院檢察署檢察
    官91年度偵字第3768、4545號、92年度偵續字第29號起訴書
    影本各1件為證，並經本院調取原法院94年度訴字第179、32
    6號刑事全卷查閱屬實，且為華夏公司、辛○○、甲○○所
    不爭執，堪信厚生公司此部分事實之主張為真正。惟厚生公
    司主張華夏公司製作系爭酒瓶侵害其申請註冊之系爭商標權
    ，華夏公司應與當時知情之負責人廖福地之繼承人辛○○、
    丁○○、戊○○、丙○○○○○○○、庚○○、己○○、總
    經理辛○○及業務員甲○○負連帶損害賠償責任等情，則為
    華夏公司、辛○○、甲○○所否認，並以前開情詞置辯。是
    本件兩造間重要爭執之點厥為：(一)、上訴部分：１、華夏
    公司製作系爭酒瓶有無侵害厚生公司之系爭商標權？２、華
    夏公司、辛○○、甲○○是否應負連帶損害賠償責任？３、
    若應負連帶損害賠償責任，其賠償金額為何？(二)、擴張之
    訴部分：厚生公司之請求有無理由？其請求權是否已罹於時
    效消滅？玆分述如下：
(一)、上訴部分：
１、華夏公司製作系爭酒瓶有無侵害厚生公司之系爭商標權：
、按「商標權人於經註冊指定之商品或服務，取得商標權。除
    本法第30條另有規定外，下列情形，應得商標權人之同意：
    ... 三、於同一或類似之商品或服務，使用近似於其註冊商
    標之商標，有致消費者混淆誤認之虞者。」、「未經商標權
    人同意，而有第29條第2項各款規定情形之一者，為侵害商
    標權。」商標法第29條第2項第3款、第61條第2項分別定有
    明文。
、查厚生公司主張其為系爭商標之專用權人，該商標使用於玻
    璃瓶、酒瓶、飲料瓶、廣口瓶、藥瓶、汽水瓶等商品，目前
    仍在權利專用期間等情，有延展註冊申請書及商標註冊證影
    本在卷可考 (見原審卷1第10頁及台灣新竹地方法院檢察署
    91年度偵字第3768號乙案之警訊卷第68、69頁)，且為華夏
    公司、辛○○、甲○○等所不爭執，堪信為真。次查，證人
    即金酒公司顧問林焉章及證人即厚生公司襄理王源泉於警詢
    時均證稱：扣案之系爭酒瓶，係盛裝金酒公司所出產0. 6
    公升裝之金門高粱酒所用之玻璃瓶，該瓶下方印有「金門酒
    廠實業股份有限公司」及英文名稱等字樣，玻璃瓶底部印有
    厚生公司商標圖樣，整支玻璃瓶之規格與包裝均與金酒公司
    外包玻璃公司所訂製之品質與規格一模一樣等語（見台灣新
    竹地方法院檢察署91年度發查字第495號偵查卷第41頁反面
    、第44頁反面），台灣新竹地方法院檢察署檢察官於偵查中
    並當庭勘驗扣案之系爭酒瓶，其結果為：0.6公升瓶底有一
    菱形標示，菱形內有一英文字母以肉眼觀之，類似E，但E之
    下方的一橫較上方為短，不甚明顯，又有點類似F，此有91
    年8 月12日偵訊筆錄附於台灣新竹地方法院檢察署91年度偵
    字第3768號偵查卷第54頁可參，另原法院刑事庭審理時亦當
    庭勘驗扣案之系爭酒瓶及厚生公司針對系爭標案得標後所生
    產之0. 6公升酒瓶，其結果為：「金門酒廠實業股份有限公
    司」之中英文字體，厚生公司所生產之酒瓶上字體較為細長
    ，系爭酒瓶則較為短胖，有稍微暈開之現象，而兩家公司針
    對字體之排列方式及斷口則屬相同；針對瓶底部分，兩家公
    司瓶底螺文防滑線缺口處均對準「金」字下方，螺文線部分
    ，厚生公司之酒瓶螺文線較長，系爭酒瓶較短，兩家公司酒
    瓶螺紋疏密程度以肉眼觀察是相近，經細數，厚生公司酒瓶
    有78條螺紋線，而系爭酒瓶有76條螺紋線，商標符號部分，
    以肉眼觀察，兩家公司酒瓶之符號相近，其中系爭酒瓶之商
    標符號之第一橫較長，中間有一點，下方再一點，厚生公司
    酒瓶之商標符號則係第一橫較長，中間有一點等情，復有95
    年3月15日審理筆錄附於原法院94年度訴字第179號刑事卷2
    第180頁為憑。是系爭酒瓶瓶底部分所使用之圖樣，與厚生
    公司得用於同一商品即酒瓶之系爭商標，有近似而致相關消
    費者混淆誤認之虞，即堪認定。
２、華夏公司、辛○○、甲○○是否應負連帶損害賠償責任：
、查證人即華夏公司業務員賴碧華雖於原法院刑事庭審理時證
    稱：「於90年9月底、10月初時知悉金酒公司要招標，因為
    金酒公司要將瓶口之短螺口改成二節式長螺口，所以才要試
    吹，試吹時是用舊模具去改，一般試吹瓶子底部會打E，生
    產部試吹確認可以後，要回爐掉，將來得標之後不可以使用
    。」等語（見原法院94年度訴字第179號刑事卷1第177至179
    頁）。惟金酒公司於系爭標案公開招標前，於90年5月1日至
    90年10月31日間並無與華夏公司或其他任何廠商開會討論酒
    瓶規格修改一事，有金酒公司94年1月5日酒安字第
    0930008534號函附卷可稽 (見原審卷1第42頁)；且有關0.6
    公升特級酒瓶更改為長螺口，係金酒公司於89年6月23日決
    標案之合約就已規範兩種瓶圖（PE塞及長螺口），復有金酒
    公司95年2月9日酒總字第095000862號函可稽 (見上開刑事
    卷2第1頁)。此外，該函檢附之89年6月23日採購物品合約書
    投標須知補充說明書參之九載明：「本公司 (即金酒公司)
    如因實際需要改變瓶口設計，廠商應配合於文到以後之訂購
    單修正依圖製作交貨，並不得要求本公司另行支付任何費用
    。」等語 (見上開刑事卷2第8頁)，而該次招標案華夏公司
    亦有參與投標，有該函檢附之開標紀錄可考 (見上開刑事卷
    2第151頁)。是華夏公司若因金酒公司要將瓶口之短螺口改
    為長螺口，且為參與招標而進行試吹，理應在89年6月間金
    酒公司招標前即有試吹之舉，而非遲至隔年始進行試吹。足
    見證人賴碧華所證系爭酒瓶係華夏公司之試吹瓶云云，並非
    可採。
、又證人即華夏公司生產部技術科員工李文樹於原法院刑事庭
    審理時證稱：系爭酒瓶係拿舊模具修改，有改瓶口，瓶身之
    字體不變，只是字體間之行距有變動距離，沒有改上面的字
    等語（見上開刑事卷1第203頁）；且證人賴碧華於原法院刑
    事庭審理時證稱：85年曾經標得金酒公司0.6公升特級酒瓶
    之採購案，迄系爭酒瓶招標案，均未再得標過等語（見上開
    刑事卷1第188頁）。則依華夏公司等之辯解，華夏公司應係
    利用85年標得金酒公司0.6公升特級酒瓶採購案所使用之模
    具，修改後進行本件之試吹。然金酒公司於85年間之名稱為
    金門酒廠，係87年2月16日始改制為金門酒廠股份有限公司
    ，此有甲○○於偵查中所提出福建省金門縣金門酒廠簡便行
    文表及其所附85年12月3日華夏公司得標之金門酒廠採購物
    品合約書暨原法院刑事庭公務電話紀錄表各1件在卷可憑（
    見台灣新竹地方法院檢察署91年度偵字第3768號偵查卷第10
    5至125頁、上開刑事卷2第158頁）。是系爭酒瓶所使用之模
    具，既係85年間得標後所留存，且本件進行試吹時並未變更
    字體，則華夏公司豈有可能製造出系爭酒瓶瓶身所示「金門
    酒廠實業股份有限公司」之字樣。足見華夏公司等辯稱系爭
    酒瓶係利用舊模具修改後試吹而成云云，即非可取。
、次查，系爭酒瓶之瓶底螺文防滑線缺口處均對準「金門酒廠
    實業股份有限公司」之「金」字，業經原法院刑事庭於審理
    時當庭勘驗無訛，有95年3月15日審理筆錄附於上開刑事卷2
    第180頁可資佐證；且證人王源泉於刑事案件偵查中亦證稱
    ：厚生公司得標之0.6公升酒瓶瓶底缺口處剛好對著金酒公
    司字樣的「金」字，這個防偽標識是在91年1月份得標後，
    還未大量生產前與金酒公司研發部以電話確認之防偽方式等
    語（見台灣新竹地方法院檢察署91年度偵字第3768號偵查卷
    第95頁）。此外，金酒公司95年1月2日酒總字第0940008761
    號函稱：本公司辦理酒瓶採購未於招標文件規範防偽標誌之
    內容，故於招標期間無從因特定廠商之詢問而告知相關訊息
    等語 (見本院卷1第91頁)。是厚生公司係得標後，始決定所
    製作之酒瓶瓶底防偽線之缺口對準瓶身所印製之「金」字，
    用以區別是否為其公司為系爭標案所產製，若華夏公司非有
    意仿冒，何以連防偽線之缺口均恰與厚生公司決定產製者相
    同？辛○○固提出產品試吹辦法影本1紙作為系爭酒瓶為試
    吹品之依據，然該試吹辦法僅係1紙說明文件而已，並未載
    明施行日期及其制定之依據，真實性已屬可疑。且縱認該試
    吹辦法為真正，該辦法第5、6條係規定：試吹後之產品不予
    入庫，且單獨存放，並安排回爐；試吹OK與否須於聯絡單上
    註明，並轉回業務部等情。惟華夏公司等迄未提出紀錄系爭
    酒瓶試吹過程之相關資料，況既為試吹產品，而系爭標案並
    未得標，華夏公司理應儘速安排回爐予以銷毀，竟任令留置
    倉庫逾半年之久，且販售之系爭酒瓶數量多達萬餘支，益徵
    華夏公司等辯稱系爭酒瓶為試吹產品云云，誠與常理有悖而
    不足採。
、再者，甲○○自76年間起至86年5月31日止曾任職於華夏公
    司生產部，90年5月起再度進入華夏公司業務部擔任業務員
    一職，有勞工保險局92年6月9日保承資字第09210200460 號
    函覆之勞工保險被保險人投保資料表1份附於台灣新竹地方
    法院檢察署92年度偵續字第29號偵查卷第26至28頁可參，是
    甲○○任職華夏公司之時間前後逾10年，對於試吹產品不得
    對外販售且應予回爐銷毀一事，應知之甚詳，系爭酒瓶若係
    試吹產品，甲○○僅係一介業務員，豈敢違反華夏公司作業
    規定而擅自決定出售予他人？況系爭酒瓶之數量不在少數，
    以甲○○任職華夏公司之多年經驗，對系爭酒瓶是否為試吹
    產品，竟毫無查證及確認，即逕自販售他人，殊與常情有違
    ，難認其於系爭酒瓶有侵害厚生公司商標權一事，毫無故意
    或過失，是甲○○辯稱無侵害系爭商標之主觀意思云云，即
    非可採。至辛○○雖辯稱金額200萬元以下之業務，業務員
    均能自行決定，系爭酒瓶之製作及販售，伊全然不知云云。
    惟查辛○○並未提出華夏公司之業務授權規範及組織分層負
    責之相關資料供本院參酌，是其泛稱本件金額為200萬元以
    下，業務員能自行決定云云，自有可疑。又華夏公司業務部
    只有4位業務員，業務部直屬總經理，而辛○○在其父廖福
    地卸任華夏公司董事長一職前，即擔任該公司總經理，亦為
    辛○○所不爭執，參以甲○○之報稅資料，其90年度之所得
    總額僅29萬68元，相當於基層業務員之薪資，豈有如此大之
    權限得以決定是否生產或販售數量高達萬餘支且成本耗費數
    十萬元之酒瓶？再辛○○雖另辯稱系爭酒瓶係為參與投標案
    而試吹，系爭標案係由賴碧華代表決定云云。惟證人賴碧華
    於原法院刑事庭審理時證稱：「（問：採購案的招標採購總
    金額約多少？）我只知道金酒公司他們通常一年採購量是12
    00萬支，至於總金額要看他們的標價。」等語（見上開刑事
    卷1第178頁），且以系爭標案華夏公司參與投標時之標價每
    支5.48元計算，系爭標案之投標總金額已逾6000萬元，以辛
    ○○綜理華夏公司業務多年之經驗，豈有不知系爭標案之理
    ？豈會僅由賴碧華代表決定如此高之單價參與競標？足見辛
    ○○所辯各節均係卸責之詞，不足採信，其於華夏公司製作
    系爭酒瓶之瓶底圖樣近似於厚生公司享有商標專用權且使用
    於同類商品之系爭商標，自難諉為不知。
、揆諸前開說明，甲○○、辛○○未經厚生公司同意，製作系
    爭酒瓶，瓶底圖樣已近似於厚生公司享有商標專用權且使用
    於同類商品之系爭商標，其等自有故意侵害厚生公司權益之
    行為，應依民法第184條、第185條負共同侵權行為責任。是
    厚生公司請求辛○○、甲○○連帶負損害賠償責任，即屬於
    法有據。又按法人對於其董事或其他有代表權之人因執行職
    務所加於他人之損害，與該行為人連帶負賠償之責任，民法
    第28條定有明文；次按公司負責人對於公司業務之執行，如
    有違反法令致他人受損害時，對他人應與公司連帶負賠償之
    責；而本法所稱公司負責人，股份有限公司為董事，公司法
    第23條、第8條第1項亦有明定。查辛○○斯時為華夏公司之
    總經理，亦為董事之一，行為當時係華夏公司負責人，其於
    執行業務之範圍內，與甲○○共同侵害厚生公司系爭商標使
    用權，製作系爭酒瓶，瓶底圖樣已近似於厚生公司享有商標
    專用權且使用於同類商品之系爭商標，已如前述，則厚生公
    司依民法第28條、公司法第23條規定，請求華夏公司與辛○
    ○連帶負損害賠償責任，自屬有據。末按數債務人具有同一
    目的，本於各別之發生原因，對債權人各負全部給付之義務
    ，因債務人中一人為給付，他債務人即應同免其責任者，係
    屬不真正連帶債務。本件華夏公司、辛○○、甲○○係基於
    前開各項法律規定之不同原因，對厚生公司各負全部給付之
    責，具有同一目的，屬不真正連帶債務，其中任一人為給付
    ，其餘之人在其給付之範圍內即免給付義務。
３、華夏公司、辛○○及甲○○應負賠償金額為何：
、按商標權人請求損害賠償時，得就下列各款擇一計算其損害
    ：... 三、就查獲侵害商標權商品之零售單價500倍至1,500
    倍之金額，但所查獲商品超過1,500件時，以其總價定賠償
    金額，商標法第63條第1項第1款定有明文。查本件遭查獲侵
    害厚生公司系爭商標權之仿冒酒瓶共1萬4,976支，甲○○以
    每支單價15元販售他人等情，為兩造所不爭執，則厚生公司
    依前開規定，請求華夏公司、辛○○、甲○○連帶賠償財產
    上損害之金額為22萬4,640元（計算式：15×14,976＝224,6
    40），即屬有據。
、次按商標權人之業務上信譽，因侵害而致減損時，並得另請
    求賠償相當之金額，商標法第63條第3項規定甚明。本件厚
    生公司主張其商譽受有損害，自得據以請求非財產上之損害
    賠償，此與同條第1項之財產上損害賠償請求權有別，只需
    商標權人之業務上信譽，確因商標受侵害致減損時，即足當
    之。至其賠償之金額，則應審酌當事人之資力、侵害商譽之
    程度及其他一切情形定之。本院審酌厚生公司之資本額為1
    億9,500萬元，自57年8月30日設立迄今已38年；而華夏公司
    之資本額為6億5,000萬元；甲○○，50年出生，90年度所得
    總額為29萬68元；辛○○，42年出生，為華夏公司董事長，
    持有華夏公司702萬769股之股票，有厚生公司、華夏公司基
    本資料查詢2紙在卷可參 (見本院卷1第57至59頁、第112、
    113頁)。本件仿冒之酒瓶數量為1萬4,976支，非在少數，暨
    厚生公司與華夏公司係同業，均從事玻璃瓶之製造及銷售等
    業務，具有競爭關係，對於諸多機關採購案，均參與投標；
    再者，厚生公司得標者，原係用以盛裝金酒公司生產之酒類
    製品，華夏公司擅自製造並出售，若流入市面，淪為不肖人
    士盛裝假酒再次販售，對消費者固將產生較大傷害，惟厚生
    公司對於華夏公司是否已有製作侵害其商標權之酒瓶供盛裝
    假酒販售乙節，並未舉證以實其說，而本件之系爭酒瓶是否
    確供盛裝假酒，亦無證據足資認定，參以本件侵權行為發生
    後，華夏公司已與金酒公司和解 (見上開刑事卷1第218頁之
    和解書)，且厚生公司於金酒公司之該招標案亦不受影響等
    情觀之，華夏公司、辛○○、甲○○侵害厚生公司商標權之
    行為對厚生公司商譽之損害，當已降低。是本院認厚生公司
    得請求商譽損失之賠償，以120萬元為適當，逾此範圍之請
    求，即屬無據。
(二)、擴張之訴部分：
１、按因侵權行為所生之損害賠償請求權，自請求權人知有損害
    及賠償義務人時起，二年間不行使而消滅，民法第197條第1
    項前段定有明文。而所謂知有損害，非僅指單純知有損害而
    言，其因而受損害之他人行為為侵權行為，亦須一併知之，
    若僅知受損害及行為人，而不知其行為之為侵權行為，則無
    從本於侵權行為請求賠償，時效即無從進行 (最高法院46年
    度台上字第34號判例意旨參照)。
２、查追加之訴原告於本院審理時固主張金酒公司顧問林焉章會
    同警方在國道中山高速公路彰化交流道查獲本件仿冒之系爭
    酒瓶時，送貨司機黃正享告知林焉章載運2次，顯見華夏公
    司仿冒之酒瓶至少有2萬9,952支，故就此較查扣之系爭酒瓶
    多出之1萬4,976支，厚生公司得擴張起訴聲明，請求華夏公
    司、辛○○、甲○○及丁○○等6人應再連帶給付厚生公司
    按每支酒瓶15元計算之財產上損害22萬4,640元等情。惟此
    為華夏公司、辛○○、甲○○所否認，且黃正享於警訊時業
    已陳稱伊係第1次載運系爭酒瓶等語，有其警訊筆錄在台灣
    新竹地方法院檢察署92年度偵續字第29號偵查卷可考。而林
    焉章既係金酒公司顧問，則其於仿冒酒瓶之數量多寡即有利
    害關係，倘警方查獲時，黃正享確已將其載運2次酒瓶之事
    告知林焉章，林焉章豈有未告知警方而請求擴大偵辦之理？
    是以厚生公司如是主張，實與常情有違，聲請傳訊林焉章自
    無必要。何況厚生公司於原審起訴請求丁○○等6人應負連
    帶損害賠償責任部分，受敗訴判決後，雖提起上訴，惟已於
    本院最後言詞辯論期日撤回上訴而告確定，是厚生公司就相
    同之法律關係再向丁○○等6人請求損害賠償，即非有據。
    此外，厚生公司並未舉證證明華夏公司確有另行仿冒1萬
    4,976 支酒瓶情事，則其擴張起訴聲明，請求華夏公司、辛
    ○○、甲○○及丁○○等6人應再按每支酒瓶15元計算賠償
    厚生公司財產上損害22萬4,640元，自非可取。再者，本件
    仿冒之系爭酒瓶係91年5月7日為警查獲，已如前述，追加之
    訴原告於96年6月20日始就此向本院為起訴聲明之擴張，其
    請求權顯逾2年時效而消滅，華夏公司、辛○○、甲○○就
    此為時效抗辯，尚屬可採。
六、綜上所述，厚生公司依商標法第63條第1項第1款、第3項、
    民法第184條、第185條、第28條、第1153條第1項、公司法
    第23條規定，按不真正連帶之法律關係，請求華夏公司、辛
    ○○應連帶給付厚生公司142萬4,640元 (含財產上損害22萬
    4,640元及非財產上商譽損害120萬元)；辛○○、甲○○應
    連帶給付厚生公司142萬4,640元 (含財產上損害22萬4,640
    元及非財產上商譽損害120萬元)，及均自93年5月21日起至
    清償日止按年息5％計算之利息。如其中一人已為給付，則
    其餘之人於其給付範圍內免給付義務。洵屬正當，應予准許
    。原審就此為厚生公司勝訴判決，並為假執行之宣告，經核
    並無不合。華夏公司、辛○○、甲○○上訴意旨指摘原判決
    此部分不當，求予廢棄改判，為無理由，應予駁回。至厚生
    公司逾上開請求部分，則非正當，不應准許。原審命華夏公
    司、辛○○、甲○○給付超過上開本息部分，即有違誤，華
    夏公司、辛○○、甲○○上訴意旨指摘原判決此部分不當，
    求予廢棄改判，為有理由，應由本院將之廢棄改判如主文第
    2項所示。又厚生公司上訴意旨指摘原判決駁回其對華夏公
    司、辛○○、甲○○所為逾422萬4,640元本息之請求部分不
    當，求予廢棄改判，亦無理由，應予駁回。至厚生公司擴張
    之訴部分，請求華夏公司、辛○○、甲○○及丁○○等6人
    應再連帶給付厚生公司22萬4,640元及自96年7月14日起至清
    償日止按年息5％計算之利息，仍無理由，應併駁回。另厚
    生公司擴張之訴既受敗訴判決，則其假執行之聲請即失所附
    麗，亦應駁回。再者，本件事證已臻明確，兩造其餘攻擊、
    防禦方法經本院逐一審酌後，認與判決結果不生影響，無再
    論述必要，附此敘明。
七、據上論結，本件華夏公司、辛○○、甲○○之上訴為一部有
    理由，一部無理由，厚生公司之上訴及擴張之訴均為無理由
    ，依民事訴訟法第450條、第449條第1項、第463條、第385
    條第1項前段、第79條、第85條第2項，判決如主文。
中　　華　　民　　國　　96　　年　　9 　　月　　18　　日
                  民事第十庭
                        審判長法　官  黃豐澤
　　　　　　　　　　  　　　　法　官  蕭艿菁
　　　　　　　　　　  　　　　法　官  吳光釗
正本係照原本作成。
華夏公司、辛○○、甲○○不得上訴。
厚生公司如不服本判決，應於收受送達後20日內向本院提出上訴
書狀，其未表明上訴理由者，應於提出上訴後20日內向本院補提
理由書狀（均須按他造當事人之人數附繕本）上訴時應提出委任
律師或具有律師資格之人之委任狀；委任有律師資格者，另應附
具律師資格證書及釋明委任人與受任人有民事訴訟法第466條之1
第1項但書或第2項（詳附註）所定關係之釋明文書影本。
中　　華　　民　　國　　96　　年　　9 　　月　　19　　日
　　　　　　　　　　　　　　　書記官  林麗觀
附註：
民事訴訟法第466條之1（第1項、第2項）：
對於第二審判決上訴，上訴人應委任律師為訴訟代理人。但上訴
人或其他法定代理人具有律師資格者，不在此限。
上訴人之配偶、三親等內之血親、二親等內之姻親，或上訴人為
法人、中央或地方機關時，其所屬專任人員具有律師資格並經法
院認為適當者，亦得為第三審訴訟代理人。
